【裁判字號】    89,訴,1474
【裁判日期】    901018
【裁判案由】    詐欺等
【裁判全文】
臺灣臺南地方法院刑事判決                        八十九年度訴字第一四七四號
    公  訴  人  臺灣台南地方法院檢察署檢察官
    被      告  甲○○
右列被告因詐欺案件，經檢察官提起公訴（八十九年度偵字第六０五七號），本院判
決如左：
    主  文
甲○○無罪。
    理  由
一、公訴意旨略以：甲○○原係台南市丹比食品工廠員工（以下簡稱丹比公司），意
    圖為自己不法之所有，並基於概括犯意，明知其資力不足，冒用其妻鄭美英（另
    經檢察官處分不起訴）之名義或共同任會首，偽造鄭美英署押於會單上，足生損
    害於鄭美英及其他會員。於民國八十七年四月五日，召集丁○○等四十一人為
    會員之民間互助會，約定每人每會新台幣（以下同）五千元（以下簡稱Ａ會）；
    八十七年四月五日，召集戊○○等四十一人為會員之民間互助會，約定每人每
    會五千元（以下簡稱Ｂ會）；八十七年九月五日，召集陳冠霖等四十八人為會
    員之民間互助會，約定每人每會五千元（以下簡稱△會）；八十八年四月五日
    ，召集李海水等四十三人為會員之民間互助會，約定每人每會五千元（以下簡稱
    丁會）；詎甲○○於八十九年三月二日離職，並無故停標；事後清查始知甲○○
    連續冒用其他會員名義，偽造標單，標取會款花用，計會有十九人，會有二
    十一人，會有二十人，會有九人，共計六十九人，詐得會款數百萬元，始知
    受騙。因認被告甲○○涉犯偽造署押、詐欺罪嫌。
二、按犯罪事實，應依證據認定之，無證據不得推定其犯罪事實，又不能證明被告犯
    罪者，應諭知無罪之判決，刑事訴訟法一百五十四條、第三百零一條第一項分別
    定有明文。公訴人認被告甲○○涉犯詐欺罪嫌，無非係以被告之自白及告訴人之
    指述為其主要認定依據。惟訊據被告甲○○堅決否認有何詐欺犯行，辯稱：伊於
    丹比公司招組互助會已近十年，一向信用良好，故同事間有參加三至七個會者，
    惟因投資股票虧損，致週轉不靈，並非蓄意詐欺。況每組互助會均在公司公開開
    標，不可能有冒標情事等語。經查：
  (一)按簽名雖為署押之一種，而署押係指在物體上署名或簽押，用以證明一定之意思
    表示，或一定之事實者而言，如僅書寫姓名以資識別，而非證明一定意思表示或
    一定事實，且亦非表示本人簽名之意思者，因不具有簽名或類似與簽名之效力，
    故不生署押之問題（最高法院八十五年度台上字第一五四九號判決、七十年度台
    上字第二四八０判決參照）。本件被告甲○○因丹比公司禁止員工召組互助會，
    乃以其妻鄭美英之名義擔任名義上會首，惟實際上係由被告甲○○擔任會首以籌
    組並經營合會之一切事宜，所有會員均知上情乙節，業據被告甲○○供承在卷可
    按。告訴人丁○○於偵查中亦陳稱：「會錢由她先生甲○○收，鄭美英沒有出面
    」等語，益徵被告甲○○於會單上書寫鄭美英之姓名，乃避免違反丹比公司規定
    之舉，並以此為障眼，單純做為公司查核時，會首識別之用。且全體會員既均知
    情，自亦無使鄭美英為會首之意甚明。揆之上開說明，應認被告甲○○於會單上
    書寫鄭美英之姓名，僅具識別之意，尚不得以偽造署押罪名相繩。
  (二)復按刑法第三百三十九條第一項之詐欺罪，係以行為人於行為之初，即已意圖為
    自己不法之所有，為其主觀構成要件，又債務人於債之關係成立後，如有債務不
    履行之情形，在一般社會經驗上可能之原因甚多，縱令出於惡意而有遲延給付或
    不為給付之情事，苟無足以證明其在債之關係發生時自始故意藉此從事財產犯罪
    之積極證據，根據刑事訴訟法第一百五十四條之規定，仍不得僅以債信違反之客
    觀事態，推定債務人原有詐欺取財之犯意。查本件被告所召組之互助會Ａ會、Ｂ
    會均為八十七年四月五日起會，△會為八十七年九月五日起會，丁會為八十八年
    四月五日起會，且每會會員均達四十會以上，有互助會單影本在卷可稽。而被告
    甲○○乃於八十九年三月間因遭公司解職之故，始行止會。準此，各該互助會已
    順利進行一至二年之久，並非合會召組之伊始，即行止會。而被告甲○○自承因
    投資股票虧損達數百萬元之鉅，倘其具有自始不法所有之意圖，當可在互助會召
    組之初，收取全部會款逃逸。被告未圖此舉，仍勉力維持互助會運作達一至二年
    之久，迄遭公司解職，於無經濟來源，窮途末路之際，始行止會，足認其無不法
    所有之意圖。況被告甲○○在丹比公司內長期召組互助會，倘非信用良好，亦無
    可能同時召組四組互助會，有將近一百七十餘會員願參加其召組之互助會。此亦
    可證明被告召組互助會之行為，應非騙取會員會款所施用之詐術。被告固然於八
    十九年三月間止會，實係因互助會進行至中途之際，因投資股票失利，兼之遭公
    司解職，在無固定之經濟來源之下，一時週轉不靈所致，此係單純之民事糾紛，
    應循民事救濟途濟尋求解決，不得以詐欺罪相繩。
  (三)此外，告訴人認被告甲○○有冒標之嫌，惟僅以被告甲○○於止會後所列出各互
    助會之活會、死會會員名單對照，倘會員不在被告所列出之活會、死會會員名單
    之內，即認被告甲○○有冒標之嫌。惟冒標應有偽造標單、冒名標會之行為，本
    件各互助會均在丹比公司內公開以投標之方式競標，業據告訴人戊○○於本院陳
    明在卷可按。以此公開競標之方式投標，被告究於何時冒用何人名義得標，於互
    助會進行中，均無會員提出質疑，反於被告止會之後，以被告涉嫌冒標為由提出
    告訴，已啟人疑竇。經本院數次質之告訴人丁○○被告如何冒標，亦僅陳稱因被
    告止會積欠活會會員會款為由，故提出告訴云云。告訴人丁○○實不知冒標之意
    ，恐有誤止會為冒標之疑。經本院一一訊問會員，除會員乙○○（△會部分）、
    丙○○（Ｂ會，頂讓自會員王寶貴）及己○○（△會部分）部分，被告無法明確
    交待何以活會會員名單無乙○○等人之外，餘均無異。惟上開會員乙○○等人為
    何未列名於活會會員名單之列，究係因被告冒標之故，抑或如被告所辯，係因漏
    載之故？因無證據證明，尚不得以此遽認被告有冒標之行為。此外，告訴人戊○○為丹比公司總務，深明事理，於被告止會後，並受被告甲○○及全體會員之託
    ，為各互助會活會、死會會員債權、債務清理要務。本院質之告訴人戊○○有何
    會員遭被告冒標情事，亦陳稱不知情。顯見告訴人丁○○以被告涉嫌冒標詐欺云
    云，確係因誤會止會與冒標之意所致。
三、綜上所述，本件被告甲○○於會單上書寫鄭美英之姓名，用意在避免違反丹比公
    司規定，並以此為障眼，單純做為公司查核時，會首識別之用，無使鄭美英充任
    會首之意，並無偽造署押罪名之適用。而被告固然於八十九年三月間止會，實係
    因互助會進行至中途之際，因投資股票失利，兼之遭公司解職，在無固定之經濟
    來源之下，一時週轉不靈所致，僅係單純之民事糾紛，不得以詐欺罪相繩。又告
    訴人丁○○以被告涉嫌冒標云云，乃係告訴人丁○○誤會止會與冒標之意所致，
    被告並無冒標情事。此外，復查無其他積極證據足資證明被告有犯行，尚不能證
    明被告犯罪，應為無罪之諭知。
據上論斷，應依刑事訴訟法第三百零一條第一項判決如主文。
本案經檢察官蘇聰榮到庭執行職務。
中      華      民      國      九十      年      十      月    十八    日
                              臺灣臺南地方法院刑事第五庭
                                      法  官  林  英  志
右正本證明與原本無異
如不服本判決應於送達後十日內向本院提出上訴狀
                                      書記官  謝  國  欽
中      華      民      國      九十      年      十      月    十九    日


司法院資訊處製作；財團法人民間司法改革基金會備份。
